臺灣高等法院民事判決　　　　　　　　 107年度家上字第86號
上　訴　人　楊琳琪　
訴訟代理人　蔡岳泰律師
被 上訴 人　楊慧心　
訴訟代理人　劉祥墩律師
　　　　　　劉宇倢律師
　　　　　　張雅喻律師
上列當事人間請求離婚等事件，上訴人對於中華民國106 年 10 
月 19 日臺灣臺北地方法院 105 年度婚字第 257 號第一審判決
提起上訴，本院於 108 年 4 月 17 日言詞辯論終結，判決如下
：
    主      文
上訴駁回。   
第二審訴訟費用由上訴人負擔。
被上訴人對於未成年子女楊ＯＯ、楊ＯＯ負主要照顧責任，決定
其等教育、醫療、戶籍事項。
原判決關於酌定上訴人與未成年子女楊ＯＯ、楊ＯＯ會面交往方
式變更如附表所示。
    事實及理由
一、上訴人主張：兩造於民國95年1 月8 日結婚，婚後育有未成
    年子女楊ＯＯ（OO年OO月OO日生）、楊ＯＯ（OO年O 月OO日
    生）（下合稱未成年子女），共同居住於臺北市○○區○○
    ○路000 巷00○0 號住處。被上訴人於104 年間無故攜同未
    成年子女離家不歸，爰依民法第1001條規定，求為命被上訴
    人應與上訴人同居。就反請求則以：伊並未對被上訴人施暴
    ，係因被上訴人金錢索求無度，致上訴人倍感壓力而起爭執
    。兩造婚姻縱有無法維持之事由，亦應歸責於被上訴人離家
    所致，被上訴人不得請求離婚。又被上訴人離家，致伊無法
    與未成年子女維繫感情以建立良好之親子關係，且被上訴人
    於分居期間未善盡照顧責任，不適任未成年子女之親權人等
    語，資為抗辯。上訴聲明：㈠原判決廢棄。㈡被上訴人應與
    上訴人同居。㈢被上訴人於第一審之反請求駁回。
二、被上訴人則以：上訴人動輒對伊大聲辱罵、咆哮及毆打。10
    4 年10月間，上訴人再度毆打伊，致受有上背部、後頸多處
    挫傷、左上臂挫傷併皮下出血等傷害，伊始攜同未成年子女
    離家，有正當理由不與上訴人同居等語，資為抗辯。並以反
    請求主張：上訴人上開施暴行為，致伊與子女生活於恐懼中
    ，長期以來變本加厲，已屬不堪同居之虐待，上訴人喜怒無
    常，又無彌補修復兩造關係之意願，兩造感情盡失，有重大
    事由難以維持婚姻等語。爰依民法第1052條第1 項第3 款、
    第2 項規定，求為准伊與上訴人離婚之判決，並依同法第10
    55條之1 、第1084條第2 項、第1089條、第1116條之2 規定
    ，請求酌定未成年子女權利義務行使負擔由伊單獨擔任，並
    酌定上訴人每月應負擔之扶養費為1 萬8,984 元，於每年1
    月5 日、7 月5 日各給付11萬3,904 元等語。答辯聲明：上
    訴駁回。
三、兩造不爭執之事項：兩造於95年1 月8 日結婚，育有未成年
    子女，現婚姻關係存續中。被上訴人於104 年10月攜同未成
    年子女離家，兩造分居至今。
四、得心證之理由
  ㈠關於履行同居部分：
    按夫妻互負同居之義務。但有不能同居之正當理由者，不在
    此限，民法第1001條定有明文。所謂不能同居之正當理由，
    乃指夫妻有不堪同居或不宜同居之事由，或依其情形要求夫
    妻同居為不合理而言。並不限於夫妻之一方有經常或慣行毆
    打他方之情形，即其精神受害而不堪同居，或一方之行為使
    他方心生畏懼致不敢同居者，亦為不能同居之正當理由。上
    訴人主張被上訴人於104 年10月間無故離家，違反同居義務
    等語。被上訴人則抗辯因遭上訴人毆打始離家，有不能同居
    之正當理由等語。查，上訴人於104 年10月13日毆打被上訴
    人成傷，並致未成年子女在校因缺乏安全感而需老師額外陪
    伴等情，詳述如後，被上訴人抗辯其因心生畏懼而不能與上
    訴人同居，堪認可採。上訴人主張被上訴人應與其同居，尚
    屬無據。
  ㈡關於離婚部分：
  1.按具有民法第1052條第1 項以外之重大事由，難以維持婚姻
    者，夫妻之一方固得請求離婚，但其事由應由夫妻之一方負
    責者，僅他方得請求離婚，乃民法第1052條第2 項但書所明
    定。而婚姻是否難以維持，應衡量夫妻之教育程度、身分及
    社會地位，斟酌破壞夫妻共同生活之具體情事，是否客觀上
    達於動搖夫妻之共同生活，導致夫妻已喪失維持婚姻之意欲
    為斷，即婚姻是否已生破綻，並無回復之希望，其難以維持
    婚姻之事實，是否已達於倘處於同一境況，任何人均將喪失
    維持婚姻希望之程度以決之。倘該重大事由，夫妻雙方均須
    負責時，應比較衡量雙方之有責程度，僅責任較輕之一方得
    向責任較重之他方請求離婚，如有責程度相同時，雙方均得
    請求離婚，始屬公允，是責任較重之一方應不得向責任較輕
    之他方請求離婚。
  2.被上訴人主張上訴人對其一再施以暴力，致兩造於104 年10
    月間分居至今，上訴人全無挽回之意，兩造有重大事由難以
    維持婚姻等語。上訴人則以上開情詞置辯。查，被上訴人主
    張遭上訴人施暴受傷等情，有99年8 月17日驗傷診斷書、
    104 年10月13日驗傷診斷書為證（見原審婚字卷11至12頁）
    ，且據臺北市家庭暴力暨性侵害防治中心、新北市政府家庭
    暴力暨性侵害防治中心函覆：被上訴人98年8 月7 日通報遭
    上訴人毆打，致左臉、頸部、眼部瘀傷、99年8 月18日通報
    遭上訴人毆打，受有左頸部、左肩、左上背、右上背挫瘀傷
    及血腫等傷害、104 年10月13日通報遭上訴人打頭部、左手
    、肩膀受傷（見原審婚字卷103 、104 頁、107 至111 頁）
    。參以上訴人於社工訪視時自承兩造爭吵時有口角、推擠、
    碰撞等情（見原審婚字卷50頁），楊ＯＯ曾於反省文中記載
    ：爸爸很生氣的說我要給所有人，讓大家知道你媽媽有多爛
    ，有時候在家也會罵髒話，而我覺得很恐怖. . . . . . 等
    語，楊ＯＯ曾因目睹上訴人毆打被上訴人，在學校為老師發
    現沒有安全感，從班級教室到課任教室需要老師陪同，於
    105 年10月18日被通報兒少保護及高風險家庭，有反省文照
    片及通報表在卷可稽（見原審婚字卷第13、113 頁），被上
    訴人主張上訴人屢次施暴等情，堪認屬實。被上訴人自上開
    104年10月13 日事件後攜同未成年子女離家，迄今兩造已分
    居逾3 年，期間上訴人無任何彌補、修復與被上訴人情感之
    舉動，甚至於被上訴人提起離婚反請求後，上訴人僅堅決拒
    絕離婚、否認對被上訴人施暴，但未曾表示任何與被上訴人
    破鏡重圓、共同經營生活之意願與期待，更陳稱：因為不知
    道要與被上訴人說什麼，故不與被上訴人聯絡等語（見原審
    婚字卷第179 頁），堪認兩造確因實質離異而夫妻情感盡失
    ，任何人處於此客觀狀態，均將喪失維持婚姻之意願，又依
    上開各情，上訴人就兩造婚姻破綻之無法回復，顯具較高可
    歸責性，被上訴人依民法第1052條第2 項規定請求與上訴人
    離婚，自無不合。上訴人固抗辯其罹患躁鬱症、憂鬱症，且
    兩造婚後生計均由上訴人負擔，亦為被上訴人母親、外婆支
    付房屋修繕費用及安養費用，被上訴人及其母親尚無理索取
    金錢，致上訴人倍感壓力，兩造始因金錢使用而偶生口角、
    衝突，上訴人無長期施暴之情形等語，並提出住宅貸款契約
    、放款帳務交易明細、存款帳戶明細查詢為證（見原審婚字
    卷第134至141頁）。惟婚姻關係之圓滿本以雙方互信、互助
    、互諒、互愛為基礎，經濟互通有無或基於能力不同而為內
    外分工，本屬一般家庭生活之常態，上訴人所提證據尚不足
    證明被上訴人有何無理索取金錢之情形。況且，縱認兩造就
    金錢使用意見相左，仍應理性溝通、化解歧見，自不容上訴
    人以其精神壓力過大作為對被上訴人施暴之藉口，上訴人此
    部分抗辯委無可採。
  ㈢對於未成年子女權利義務行使或負擔之酌定部分：
  1.按夫妻離婚者，對於未成年子女權利義務之行使或負擔，依
    協議由一方或雙方共同任之。未為協議或協議不成者，法院
    得依夫妻之一方、主管機關、社會福利機構或其他利害關係
    人之請求或依職權酌定之。前項協議不利於子女者，法院得
    依主管機關、社會福利機構或其他利害關係人之請求或依職
    權為子女之利益改定之。行使、負擔權利義務之一方未盡保
    護教養之義務或對未成年子女有不利之情事者，他方、未成
    年子女、主管機關、社會福利機構或其他利害關係人得為子
    女之利益，請求法院改定之。前三項情形，法院得依請求或
    依職權，為子女之利益酌定權利義務行使負擔之內容及方法
    。法院得依請求或依職權，為未行使或負擔權利義務之一方
    酌定其與未成年子女會面交往之方式及期間。但其會面交往
    有妨害子女之利益者，法院得依請求或依職權變更之。民法
    第1055條定有明文。次按法院為前條裁判時，應依子女之最
    佳利益，審酌一切情狀，參考社工人員之訪視報告，尤應注
    意左列事項：一、子女之年齡、性別、人數及健康情形。二
    、子女之意願及人格發展之需要。三、父母之年齡、職業、
    品行、健康情形、經濟能力及生活狀況。四、父母保護教養
    子女之意願及態度。五、父母子女間或未成年子女與其他共
    同生活之人間之感情狀況，民法第1055條之1 亦定有明文。
  2.被上訴人請求與上訴人離婚，應予准許，已如前述，對於兩
    造未成年子女權利義務之行使或負擔，兩造不能協議，自應
    由本院予以酌定。查，兩造健康狀況良好，均有工作及收入
    來源，與未成年子女互動自然，均具有相當親職能力。被上
    訴人為未成年子女主要照顧者，能親自照顧與陪伴子女，親
    職時間充足。上訴人工作時間彈性，願親自照顧未成年子女
    。兩造均具有高度監護意願，動機均為正向。兩造均具備適
    當教育能力，且能具體說明對未成年子女之教育規畫。目前
    未成年子女與被上訴人同住，並無受不當照顧等情，業據映
    晟社會工作師事務所對兩造及未成年子女進行訪視，製有訪
    視報告在卷可參（見原審婚字卷第46至52頁）。被上訴人並
    就未成年子女目前住居環境提出照片及地圖為憑（見本院卷
    第221至239頁）。又上訴人雖就未成年子女之學校教育、才
    藝學習、生活所需付出相當時間、金錢，用心頗深，此為被
    上訴人所不否認，但因流於過度急切或情緒控管失當，時為
    未成年子女所排拒，反造成上訴人與未成年子女關係緊張、
    日漸疏離，有上訴人與未成年子女通訊軟體對話翻拍照片可
    稽（見本院卷第131、133、205至213、241至249頁）。被上
    訴人與上訴人於未成年子女國小就學期間與校方均保持聯繫
    ，配合校方協助處理未成年子女之身心狀況，未成年子女於
    學校之表現漸入佳境等情，據臺北市信義區光復國民小學函
    覆甚詳（見本院卷第313至319頁）。參以未成年子女於社工
    訪視及原審詢問時明確表達之意願（見原審卷第56、213 頁
    密封證物袋內訪視報告及筆錄），復審酌其等之年齡、性別
    、人格發展需要及同性照顧原則、手足不分離原則等一切情
    狀，認未成年子女權利義務之行使或負擔，由兩造共同行使
    ，而由被上訴人擔任主要照顧者，與未成年子女同住，保管
    未成年子女相關證件（含身分證、健保卡、護照），並單獨
    決定關於未成年子女之教育、醫療、戶籍事項，以避免爭議
    迭起，持續撕裂親子關係，應符合未成年子女之最大利益。
    上訴人固抗辯被上訴人攜同未成年子女離家，妨礙其行使親
    權，且有照顧不當之情，不得擔任親權人等語，惟被上訴人
    因遭上訴人毆打，始攜同年幼未成年子女離家，既屬迫於無
    奈，自無妨礙上訴人行使親權之意圖。況上訴人自承兩造分
    居期間，其於平日接送未成年子女上下學、上安親班，假日
    與未成年子女進行休閒活動或複習功課，並為未成年子女辦
    理手機，方便聯絡等情（見原審婚字卷第77頁反面、本院卷
    第265 頁），上訴人與未成年子女之溝通、會面顯然未受阻
    礙。又被上訴人對於未成年子女無照顧不當，已如前述，上
    訴人以其個人標準片面評價，所辯自難憑採。
  ㈣關於未成年子女之扶養費部分：
  1.按夫妻離婚者，法院得依請求或依職權為子女之利益酌定權
    利義務行使負擔之內容及方法。父母對於未成年子女之扶養
    義務，不因結婚經撤銷或離婚而受影響，民法第1055條第4
    項、第1116條之2 分別定有明文。又扶養之程度，應按受扶
    養權利者之需要，與負扶養義務者之經濟能力及身分定之。
    負扶養義務者有數人，而其親等同一時，應各依其經濟能力
    ，分擔義務，民法第1119條、第1115條第3 項亦有明文。次
    按法院命給付扶養費，得審酌一切情況，定其給付之方法，
    不受聲請人聲明之拘束。前項給付，法院得依聲請或依職權
    ，命為一次給付、分期給付或給付定期金，必要時並得命提
    出擔保；法院命給付定期金者，得酌定逾期不履行時，喪失
    期限利益之範圍或條件，並得酌定加給之金額。但其金額不
    得逾定期金每期金額之二分之一，家事事件法第100 條第1
    、2 、4 項規定甚詳。
  2.被上訴人離婚請求已經准許，並酌定兩造未成年子女之親權
    行使如前，被上訴人請求就未成年子女扶養費併為酌定，自
    無不合。查，上訴人擔任工程師，每月收入約13萬5,000 元
    ，被上訴人擔任美語教育機構主管，每月收入約5 萬元；上
    訴人104 年至106 年度報稅所得分別為197 萬餘元至262 萬
    餘元，名下財產共7 筆，價值約255 萬餘元，被上訴人104
    年至106 年報稅所得分別為0 元、22萬餘元、37萬餘元，名
    下財產共3 筆，價值約101 萬餘元之資力狀況等情，有訪視
    報告、稅務電子闡門財產所得調件明細表等件在卷足參（見
    原審婚字卷第49頁反面、本院卷第269至293頁），上訴人之
    經濟能力明顯優於被上訴人，應由上訴人負擔未成年子女扶
    養費三分之二，而由被上訴人負擔三分之一為適當。參以未
    成年子女目前主要生活區域位於臺北市，依行政院主計處所
    公布之106 年度臺北市每人每月平均消費性支出為2萬9,245
    元，被上訴人請求上訴人按月負擔扶養費用1萬8,984元，未
    逾臺北市每人每月平均消費性支出三分之二，應屬允當。爰
    酌定上訴人應自本件判決確定之日起至未成年子女分別成年
    之日止，於每月5 日前將每人每月扶養費1萬8,984元給付被
    上訴人，如有1期未履行，其後6期視為到期。被上訴人請求
    上訴人於每年1月、7月5日各給付半年扶養費共計11萬3,904
    元，未據說明理由，難認有其必要，為無可採，附此敘明。
  ㈤酌定上訴人與未成年子女會面交往方式部分：
    兩造雖經判決離婚，然父母子女係人倫至親，親情相連，會
    面交往乃基於親子關係所衍生之自然權利，可使未同住之一
    造仍能繼續與其子女接觸連繫，維繫親情於不墜。審酌未成
    年子女均尚年幼，為維護其日後人格之正常發展及滿足其孺
    慕之情，彌補其未能同時享有完整父母親情關愛之缺憾，乃
    斟酌未成年子女之生活作息，酌定上訴人得依附表所示方式
    與未成年子女會面交往。上訴人所提會面交往方式幾乎占用
    未成年子女平日在校以外之全部時間及全部週末、全部重要
    假日（見本院卷第215 頁），顯不恰當，而無可採，併此敘
    明。
五、綜上所述，上訴人依民法第1001條規定請求被上訴人與其同
    居，為無理由，不應准許。被上訴人反請求依民法第1052條
    第2 項，第1055條第1 項、第4 項規定，訴請與上訴人離婚
    ，並請求酌定對於未成年子女權利義務之行使負擔及扶養費
    負擔，均無不合，應予准許。原判決駁回上訴人請求，判准
    被上訴人與上訴人離婚，酌定未成年子女權利義務之行使負
    擔由兩造共同任之，另酌定上訴人應給付之未成年子女扶養
    費，及與未成年子女會面交往方式部分，均無違誤。上訴人
    上訴意旨指摘原判決不當，求予廢棄改判，為無理由，應予
    駁回。本院另依職權就兩造共同行使負擔親權之權責分擔補
    充如主文第3 項，並變更原審酌定上訴人與未成年子女會面
    交往方式如附表所示。
六、本件事證已明，兩造其餘攻擊防禦方法及所提證據，經本院
    斟酌，核與判決結果不生影響，爰不再一一論述，附此敘明
    。
七、據上論結，本件上訴為無理由，依家事事件法第51條、民事
    訴訟法第449 條第1 項、第78條，判決如主文。
中    華    民    國   108    年    5     月    8     日
                  家事法庭
                      審判長法  官  吳光釗
                            法  官  林振芳
                            法  官  袁雪華  
 
附表：
┌────────────────────────────────────┐
│未成年子女年滿16歲以前，上訴人得依下列方式及期間與未成年子女為會面交往  │
├────┬───────┬──────────────┬────────┤
│項    目│  期      間  │方                        式│備            考│
├────┼───────┼──────────────┼────────┤
│週休二日│每月第二週、第│得於星期六上午9 時起至未成年│                │
│        │四週          │子女所在處所接回未成年子女，│                │
│        │              │並於翌日下午8 時前將未成年子│                │
│        │              │女送回原所在處所。          │                │
├────┼───────┼──────────────┼────────┤
│節    日│每年清明節當日│接送時間地點均如第1 項所示  │                │
│        ├───────┼──────────────┤                │
│        │偶數年端午節、│接送時間地點均如第1 項所示  │                │
│        │中秋節當日（如│                            │                │
│        │經行政院人事行│                            │                │
│        │政局公布為連續│                            │                │
│        │假期，則為假期│                            │                │
│        │全部）        │                            │                │
├────┼───────┼──────────────┼────────┤
│暑假期間│              │上訴人得與未成年子女同住30日│不另實施第1 項會│
│        │              │，得連續或分段進行，起迄日期│面交往          │
│        │              │由兩造另行協議，如協議不成，│                │
│        │              │自假期開始第3 日起連續30日，│                │
│        │              │。接送時間地點均如第1 項所示│                │
│        │              │。                          │                │
├────┼───────┼──────────────┼────────┤
│寒假期間│              │上訴人得與未成年子女同住10日│不另實施第1 項會│
│        │              │，得連續或分段進行，起迄日期│面交往          │
│        │              │由兩造另行協議，如協議不成，│                │
│        │              │自假期開始第3 日起連續10日，│                │
│        │              │。接送時間地點均如第1 項所示│                │
│        │              │。                          │                │
├────┼───────┼──────────────┼────────┤
│春節期間│              │1.於民國雙數年，得於農曆除夕│如與前項重疊，不│
│        │              │  上午9 時至未成年子女所在處│補行前項之會面交│
│        │              │  所接回未成年子女同住過年，│往              │
│        │              │  並於農曆大年初二下午8 時前│                │
│        │              │  將未成年子女送回至原所在處│                │
│        │              │  所。                      │                │
│        │              │2.於民國單數年，得於農曆大年│                │
│        │              │  初三上午9 時至未成年子女所│                │
│        │              │  在處所接回未成年子女同住過│                │
│        │              │  年，並於行政院人事行政局公│                │
│        │              │  布之春節假期末日下午8 時前│                │
│        │              │  將未成年子女送回至原所在處│                │
│        │              │  所。                      │                │
├────┼───────┴──────────────┴────────┤
│        │一、上列所定會面交往之方式與期間，得經雙方協議變更。          │
│        │二、如任何一造或子女之聯絡方式（電話、地址）有變更，應於變更後│
│        │    3日內告知對方。                                           │
│        │三、如不能準時接送未成年子女時或欲放棄該次會面交往時，應於2 日│
│        │    前以簡訊或電子郵件、通訊軟體、電話等方式告知對方。        │
│附    註│四、上訴人若遲誤前揭會面交往之時間，除非徵得被上訴人同意，不得│
│        │    求補行之。                                                │
│        │五、兩造均不得灌輸敵視、反抗對方之觀念。                      │
│        │六、未成年子女年滿16歲以後會面交往時間及方式依未成年子女之意願│
│        │    為之。                                                    │
└────┴───────────────────────────────┘
正本係照原本作成。
如不服本判決，應於收受送達後20日內向本院提出上訴書狀，其
未表明上訴理由者，應於提出上訴後20日內向本院補提理由書狀
（均須按他造當事人之人數附繕本）上訴時應提出委任律師或具
有律師資格之人之委任狀；委任有律師資格者，另應附具律師資
格證書及釋明委任人與受任人有民事訴訟法第466 條之1第1項但
書或第2項（詳附註）所定關係之釋明文書影本。如委任律師提
起上訴者，應一併繳納上訴審裁判費。
中    華    民    國   108    年    5     月    8     日
 
                            書記官  蕭詩穎
 
附註：
民事訴訟法第466條之1（第1項、第2項）：
對於第二審判決上訴，上訴人應委任律師為訴訟代理人。但上訴
人或其法定代理人具有律師資格者，不在此限。
上訴人之配偶、三親等內之血親、二親等內之姻親，或上訴人為
法人、中央或地方機關時，其所屬專任人員具有律師資格並經法
院認為適當者，亦得為第三審訴訟代理人。